【裁判字號】    90,台上,4723
【裁判日期】    900802
【裁判案由】    貪污等罪
【裁判全文】
最高法院刑事判決                                九十年度台上字第四七二三號
    上  訴  人  甲○○
                陳敬丰原名為.
    共      同
    選任辯護人  張迺良律師
                蔡亞寧律師
    上  訴  人  乙○○
    選任辯護人  蔡亞寧律師
                謝宗翰律師
    上  訴  人  丙○○
    選任辯護人  俞兆年律師
                謝清福律師
                張迺良律師
右上訴人等因貪污等罪案件，不服台灣高等法院中華民國九十年三月二十八日第二審
判決（八十七年度上訴字第四七三三號，起訴案號：台灣台北地方法院檢察署八十五
年度偵字第一五七六九號），提起上訴，本院判決如左：
    主  文
原判決關於甲○○、陳敬丰、乙○○、丙○○部分均撤銷，發回台灣高等法院。
    理  由
本件原判決認定上訴人甲○○於民國八十一年九月間在行政院衛生署秘書室事務科擔
任科員，負責採購業務，係依據法令從事公務之人員。同年九月底，甲○○負責採購
印刷預防接種通知卡二百萬張，竟私下通知鴻偉彩色印刷有限公司之負責人古正雄（
下稱鴻偉公司），由古正雄提供其兄古正光所經營之「四將印刷事業有限公司」，開
立價格新台幣（下同）五十三萬元之估價單一紙，交予甲○○。甲○○明知其本人未
訪價，竟於八十一年九月三十日，據以在其職務上所掌之「行政院衛生署營繕工程及
財物採購底價表」，虛偽登載填寫：「本案經詢四將印刷報價總價含稅五三○、○○
○元正，擬打八五折總價含稅為四五○、五○○元正，去尾數為四五○、○○○元正
，可否」，而後持以行使，遂層上報，經不知情之衛生署署長蓋章同意該底價，足以
影響衛生署對採購之管理。又上訴人陳敬丰（原名為陳慶豐）於八十一年十一月間在
衛生署秘書室擔任技士，負責印刷採購及管理技工、工友、車輛之職，係依法令從事
公務之人員。同年月下旬，陳敬丰承辦八十一年度採購「子宮頸抹片篩檢計劃說明卡
」十萬張。陳敬丰明知其未依規定實際訪價，僅通知鴻偉公司之古正雄，由古正雄提
出鴻偉公司及與其關係密切之宏嶺公司、上展印刷公司等三家廠商，作虛偽比價後，
於同年月二十八日，陳敬丰在其職務上所掌之採購簽呈，虛偽報稱：「本署八十一年
年採購子宮頸抹片篩檢計劃說明卡，經洽廠商提出估價單比價結果，以鴻偉公司報價
壹拾貳萬元為較低價，擬委予承包。」等情，報請署長核判，足以影響衛生署對採購
業務之管理。另上訴人丙○○於八十一年九月間，擔任衛生署秘書室事務科科長，上
訴人乙○○為同科室科員，均負責採購業務，係依據法令從事公務之人員。八十一年
十一月中旬，衛生署防疫處申請採購印刷防治愛滋病貼紙十萬張，於同月十八日由乙
○○承辦。因丙○○原服務於中央氣象局，與文英印刷企業有限公司（下稱文英公司
）之負責人楊友信相識，即連絡楊友信，由楊友信提出其自書之文英公司估價單，及
索得同業健華印刷企業有限公司、建利文具印刷品行分別出具之空白估價單，由其妻
高淑真按文英公司估價單之列項，列填金額，分別填載十五萬一千四百元（健華）、
十五萬元（建利），一次三張送交丙○○。丙○○為圖利楊友信經營之文英公司，將
文英、健華、建利三張估價單，轉交予乙○○，並囑咐乙○○由文英公司印刷。乙○
○明知其情，竟未再訪價，基於共同圖利文英公司之意思，於同年月二十一日，在其
職務上所掌管之採購簽呈，虛稱：「本署八十二年度採購『紅色貼紙』經洽廠商提出
估價單比價結果，以『文英印刷企業有限公司』報總價含稅運費新台幣壹拾肆萬元整
為較低價，擬委予承包」等語，再送交科長丙○○，丙○○亦明知不實，基於犯意之
聯絡，在該公文書蓋章後，送交相關單位會簽上級核判。因會簽之會計室認報價太高
，乙○○仍執意文英公司印製，本於接續之犯意，加簽：「經洽宏文、文威、日勝等
三家公司無法於四日內承製；本案由文英公司承攬」，送請署長簽准。十一月二十六
日，衛生署長未批可前，文英公司已印製完畢，乙○○明知文英公司所交付之貼紙，
直徑僅約七公分，不符十二公分之規格，基於圖利之接續意思，違法通過驗收，使文
英公司得以請款。嗣衛生署政風人員顏識高著手市場調查，就同一物品之印刷價在一
萬餘元至三萬餘元，加上文英公司列報之運費八千五百元，頂多四、五萬元。計文英
公司獲得之不當利益，扣除稅金一萬四千元，達約七、八萬元以上等情。因而撤銷第
一審關於此部分之判決，改判論處甲○○、陳敬丰行使公務員明知為不實之事項，而
登載於職務上所掌之公文書，足以生損害於公眾罪刑；乙○○依據法令從事公務之人
員，對於主管之事務，直接圖利罪刑；丙○○依據法令從事公務之人員，共同對於主
管之事務，直接圖利罪刑，固非無見。
惟查：(一)原判決認定甲○○明知其本人未訪價，即持古正雄提供四將印刷事業有限公
司名義，價格五十三萬元之估價單一紙，於八十一年九月三十日，在其職務上所掌之
「行政院衛生署營繕工程及財物採購底價表」，虛偽登載填寫：「本案經詢四將印刷
報價總價含稅五三○、○○○元正，擬打八五折總價含稅為四五○、五○○元正，去
尾數為四五○、○○○元正，可否」，而後持以行使，遂層上報，經不知情之衛生署
署長蓋章同意該底價，足以影響衛生署對採購之管理等情。因而適用刑法第二百十六
條、第二百十三條之規定，論處甲○○行使公務員不實文書罪。並說明檢察官雖漏引
上述法條罪名，因起訴書已指出甲○○辦理「預防接種通知卡」印刷採購案，僅向四
將（與宏嶺、鴻偉）公司詢價，並由該三家公司提出估價單，因認甲○○虛偽詢價而
據以簽辦不實之簽呈報請長官核可，在起訴之範圍，而併予審理。但檢察官起訴書記
載：「甲○○為使古正雄圖得不法利益，基於概括之犯意，竟於民國八十一年十月間
，辦理預防接種通知卡印刷品採購案時，僅向宏領、鴻偉、四將印刷公司詢價，並由
該三家公司提出估價單，虛偽完成比價程序，使古正雄之鴻偉印刷公司以高於市價二
倍以上之價格得標，圖得不法利益」等情，似未起訴甲○○有原判決所認定之犯罪行
為。原判決就檢察官起訴之圖利部分，認犯罪不能證明，竟另就行使公務員登載不實
文書部分併予審判，即有未受請求之事項予以判決之違法。(二)按被告之自白，須非出
於強暴、脅迫、利誘、詐欺或其他不正之方法，且與事實相符者，始得採為證據，如
果被告之自白，係出於不正之方法，並非自由陳述，即其取得自白之程序，已非適法
，則不問自白內容是否確與事實相符，因其非係適法之證據，即不能採為判決之基礎
，故審理事實之法院，遇有被告對於自白提出刑求之抗辯時，應先於其他事實而為調
查。乙○○於原審主張其於調查站之筆錄係出於利誘及詐欺之方法而取得（見原審卷
一第一一五頁），原審未先於事實而為調查，遽採為論處乙○○、丙○○之犯罪證據
，揆諸上揭說明，自屬於法有違。(三)按科刑之判決書，須將認定之犯罪事實詳記於事
實欄，然後於理由內逐一說明其憑以認定之證據，使事實與理由兩相一致，方為合法
，倘事實欄已有敘及，而理由內未加說明，是為理由不備，理由已有說明，而事實欄
無此記載，則理由失其依據，均足構成撤銷之原因。原判決認定乙○○、丙○○共同
圖利文英公司達約七、八萬元以上等情。但理由內說明「丙○○指示乙○○由文英公
司承製，圖利金額約七、八萬元。因丙○○僅指示由文英公司承印，未指示乙○○違
法驗收，後段非法驗收之圖利行為，由乙○○自行負責。由於違法驗收，致文英公司
本不得領取印刷採購款而得以領取，乙○○圖利金額為十四萬元。」云云，致事實之
認定與理由之說明不相適合，難認適法。(四)按原審未於審判期日，就上訴人等否認犯
罪所為有利之辯解事項與證據，予以調查，亦不於判決理由內加以論列，率行判決，
自屬於法有違。乙○○於原審辯稱：原判決認上訴人圖利文英公司，係採取證人顏識
高於事後訪價之結果，為論斷依據。但該訪價之估價單並未依據文英公司之估價細項
而為之，並無證據能力。上訴人依文英公司相同項目，由錦龍印刷公司、汎宇印刷公
司為單價分析後，其估價金額均高於文英公司等語，並提出估價單二紙可證，聲請傳
喚該二公司之負責人簡添進、林宏鵬（見原審卷一第五十一頁、五十二頁）。此與認
定乙○○、丙○○是否圖利文英公司攸關。原判決未予以調查，亦未於理由內加以論
列，遽行判決，尚嫌速斷，自難昭折服。(五)原判決認定乙○○明知文英公司所交付之
貼紙，直徑僅約七公分，不符十二公分之規格，基於圖利之接續意思，違法通過驗收
，使文英公司得以請款等情。但依卷內所附文英公司之估價單所載之規格為二‧七Ｘ
二‧七英吋，折算為七公分，其上並有衛生署之騎縫章（見八十五年度偵字第五七六
九號卷第六十七頁）。原判決理由欄之說明亦同（見原判決第十九頁第三至五行）。
上揭記載如果屬實，乙○○所採購貼紙之規格，似為七公分之小規格。則乙○○依此
一規格辦理驗收，何能謂為違法？原判決認定之事實與理由之說明，與上揭卷內證據
資料不符，自有證據上理由矛盾之違法。(六)按科刑之判決書，須將認定之犯罪事實詳
記於事實欄，然後於理由內逐一說明其憑以認定之證據，使事實與理由兩相一致，方
為合法，倘事實欄已有敘及，而理由內未加說明，是為理由不備，理由已有說明，而
事實欄無此記載，則理由失其依據，均足構成撤銷之原因。原判決認定陳敬丰明知其
未依規定實際訪價，收受古正雄提出鴻偉公司、宏嶺公司及上展印刷公司三家估價單
，作虛偽比價後，於同年月二十八日，在其職務上所掌之採購簽呈，虛偽報稱：「本
署八十一年年採購子宮頸抹片篩檢計劃說明卡，經洽廠商提出估價單比價結果，以鴻
偉公司報價壹拾貳萬元為較低價，擬委予承包。」等情，報請署長核判，足以影響衛
生署對採購業務之管理等情。理由欄說明陳敬丰將其虛載之簽呈，經科長丙○○、秘
書室主任吳憲明於當天分別無異議蓋章後，於同年十一月三十日、十二月一、二日，
先後會簽政風室、保健處、會計室，署長最後於十二月四日批准。事實僅記載其虛偽
記載之簽呈，僅向該署署長行使經其核判，理由欄卻說明其行使之對象有科長丙○○
、秘書室主任吳憲明，並會簽政風室、保健處、會計室等單位，揆諸上揭說明，難認
適法。上訴意旨均執以指摘原判決不當，非無理由，應認有發回更審之原因。原判決
不另為無罪諭知部分，基於審判不可分原則，併予發回。
據上論結，應依刑事訴訟法第三百九十七條、第四百零一條，判決如主文。
中      華      民      國     九十     年      八      月      二      日
                              最高法院刑事第七庭
                                  審判長法官  吳  雄  銘
                                        法官  池  啟  明
                                        法官  石  木  欽
                                        法官  郭  毓  洲
                                        法官  吳  三  龍
      右正本證明與原本無異
                                              書  記  官
中      華      民      國     九十     年      八      月      六      日


司法院資訊處製作；財團法人民間司法改革基金會備份。
